【裁判字號】    99,重上,14
【裁判日期】    990525
【裁判案由】    塗銷更名登記
【裁判全文】
臺灣高等法院臺南分院民事判決    99年度重上字第14號
上  訴  人  乙 ○ ○
訴訟代理人  何 永 福  律師
複 代 理人  奚 淑 芳  律師
            陳 中 為  律師
被 上 訴人  丙○○○
法定代理人  甲 ○ ○
訴訟代理人  陳 信 村  律師
上列當事人間請求塗銷更名登記事件，上訴人對於中華民國98年
12月17日臺灣雲林地方法院第一審判決（98年度訴字第323號）
提起上訴，本院於99年5月11日言詞辯論終結，茲判決如下：
    主  文
上訴駁回。
第二審訴訟費用由上訴人負擔。
    事  實
甲、上訴人方面：
一、聲明：(一)原判決廢棄。(二)被上訴人應將座落於雲林縣斗六市
    ○○○段保長小段1482地號土地，在雲林縣斗六地政事務
    所民國（下同）96年5月4日斗地普地067950號之更名登記塗
    銷。(三)第一、二審訴訟費用由被上訴人負擔。
二、陳述：除與原判決記載相同者，茲引用之外，補稱略以：
  (一)上訴人就雲林縣斗六市○○○段保長小段1482地號土地（
    下稱系爭1482號土地）所有權歸屬具有法律上利害關係：
  1.按依台灣民事習慣，神明會之股份得為繼承之標的，而管理
    人未經變更或改選者，自亦由管理人之子孫接續其職務（台
    灣民事習慣調查報告第六版671頁以下參照）。查「公業福
    德爺」第一任管理人為關受，上訴人為其第三代子孫，此有
    斗六市保庄里公業福德爺管理人名冊可稽，故上訴人為「公
    業福德爺」第四代管理人，應屬無疑；故上訴人自得基於「
    公業福德爺」管理人身分（司法院36年院解字第3328號解釋
    參照），提起本件訴訟。又即便不認為上訴人具備「公業福
    德爺」管理人身分，然上訴人既繼承系爭「公業福德爺」神
    明會之會員身分，就會員地位而言，就系爭土地之所有權歸
    屬亦具有法律上利害關係。
  2.上訴人向原所有權人「公業福德爺」承租系爭1482號土地，
    並居住於系爭土地上，歷來並負擔系爭土地之地價稅，為系
    爭土地實際使用者，故系爭土地所有權名義之變動，將來可
    能受被上訴人訴請返還占有之土地，影響於上訴人承租並居
    住於該兩筆土地上之權利，自具有法律上利害關係，為維護
    上訴人之法律地位及占有權能，自得訴請被上訴人塗銷該更
    名登記。
  (二)系爭1482號及同段1479號土地之真正所有權人為「業主福德
    爺（或公業福德爺）」，而「業主福德爺（或公業福德爺）
    」與被上訴人「丙○○○」，乃為完全不同之法律主體。被
    上訴人「丙○○○」持以更名登記所據之臺灣雲林地方法院
    95年度訴字第353號判決，僅得拘束該案被告張啟永，並不
    拘束系爭二筆土地真正所有權人「業主福德爺（或公業福德
    爺）」，該判決亦非得證明「丙○○○」與「業主福德爺（
    或公業福德爺）」為同一法律主體之文件，原處分機關誤解
    上開判決之拘束力，而准許系爭土地之更名登記，並無法律
    依據，故系爭更名登記自有無效或得撤銷之原因，上訴人自
    得基於「公業福德爺」管理人及系爭1482號土地承租人暨實
    際使用人之利害關係人地位，訴請被上訴人塗銷系爭更名登
    記。
  (三)又，上訴人與「公業福德爺」間就系爭1482號土地存有租賃
    關係，故系爭1482號土地之所有權如遭他人侵害，致影響承
    租人就系爭土地之使用收益權能，而系爭土地原所有權人怠
    為行使其權利者，上訴人自得依據民法第242條規定，代位
    債務人「公業福德爺」起訴，請求被上訴人塗銷系爭更名登
    記，將系爭1482號土地回復為「公業福德爺」所有。
三、證據：除援用原審提出者外，補提公業福德爺管理人名冊、
    台灣民事習慣調查報告（第六版）第671頁以下（以上均影
    本）為證。
乙、被上訴人方面：
一、聲明：(一)上訴駁回。(二)第二審訴訟費用由上訴人負擔。
二、陳述：除與原判決記載相同者，茲引用之外，補稱略以：
  (一)上訴人主張伊為「公業福德爺」之第四代管理人，但以上訴
    人提出之「公業福德爺」人員名冊觀之，上訴人僅是第一任
    管理人關受之第四代曾孫而已，並非第四代管理人，且第二
    代管理人與第一代管理人關受並無任何淵源，可見管理人並
    非世襲制度，上訴人僅為土地之使用人，其起訴並非代表原
    登記名義人「公業福德爺」，係對於他人（「公業福德爺」
    與被上訴人）之權利主張，而非主張伊本身之權利，欠缺權
    利保護要件，縱令有法律上或事實上之利害關係也非適格之
    當事人。
  (二)被上訴人與日治時代之「公業福德爺」為同一主體一節，此
    除經由臺灣雲林地方法院95年度訴字第353號判決確認外，
    另同上開法院96年度訴字第396號事件中，亦由被上訴人舉
    出明確之證據附於該案卷可證。
三、證據：援用原審提出之證據方法。
丙、本院依職權向斗六地政事務所調閱系爭1482號土地所有權人
    變更相關資料，並向雲林縣政府函詢「公業福德爺」更名為
    「丙○○○」相關資料，及調閱臺灣雲林地方法院95年度訴
    字第353號確認所有權存在事件及96年度訴字第396號請求返
    還無權占有土地事件全卷。
    理  由
一、上訴人起訴主張：系爭1482號、同段1479號土地於日據時代
    係登記為「公業福德爺」所有，此與被上訴人為不同的法律
    主體。被上訴人為取得系爭1479號、1482號土地之所有權，
    而與訴外人張啟永勾串，先由被上訴人以訴外人張啟永為被
    告，起訴確認系爭1479號、1482號土地為被上訴人所有，訴
    外人張啟永則放棄出庭，受理該訴訟之臺灣雲林地方法院未
    查，率以該院95年度訴字第353號判決被上訴人勝訴確定，
    被上訴人再持該確定判決，向雲林縣斗六地政事務所申請將
    系爭1482地號土地更名登記為被上訴人所有完畢。按被上訴
    人既非系爭1482號土地之真正所有人，上訴人為系爭土地之
    承租人，就系爭1482號土地所有權歸屬有法律上及事實上之
    利害關係，自有權提起本件土地登記塗銷之訴。為此，求為
    判決命被上訴人應將系爭1482地號土地在斗六地政事務所斗
    地普地067950號之更名登記予以塗銷云云。（原審為上訴人
    敗訴之判決）
二、被上訴人則以：系爭1482號土地確實為被上訴人所有，於日
    據時代登記為「公業福德爺（或業主福德爺）」，即當時之
    神明會「福德爺」所有，嗣「福德爺神明會」於75年12月22
    日經主管官署輔導比照寺廟登記規則以雲寺登補字第099號
    完成寺廟登記，被上訴人與「公業福德爺」係同一主體。再
    者，上訴人並非「公業福德爺」之管理人，僅係第一代管理
    人關受之第三代曾孫及目前土地承租人，故上訴人係為他人
    （即公業福德爺與丙○○○間）權利所為之主張，並非主張
    伊本身所有之權利，係欠缺權利保護要件，亦非適格之當事
    人等語，資為抗辯。
三、上訴人以「系爭土地土地承租人」及「公業福德爺」會員身
    分之法律上地位受有影響，提起（或代位提起）本件訴訟，
    其訴訟當事人適格是否具備？經查：
  1.按「土地法所為之登記有絕對真實之公信力，縱其登記有得
    撤銷或無效等原因，而在實體法上對於他人（真正權利人）
    負有變更登記之義務，但於該他人未提起塗銷登記之訴並獲
    得勝訴之確定判決以前，究難否定其登記所生之效力。」（
    最高法院87年度台上字第173號判決要旨參照）。次按當事
    人就具體特定之訴訟，得以自己之名義為原告或被告之資格
    ，因而得為訴訟標的之法律關係之本案判決者，始具當事人
    適格，此項資格在給付訴訟，應以主張有給付請求權者為原
    告，以主張有給付義務者為被告；於通常情形，為訴訟標的
    法律關係之主體者，或雖非主體但基於法律規定，本於一定
    資格就他人之財產有處分權或管理權者，或基於法律規定由
    當事人授與訴訟實施權者，或基於公務上之關係得為訴訟當
    事人者，可認定當事人適格，如非為訴訟標的法律關係之主
    體，亦非有處分權或管理權，但對於該訴訟標的有利害關係
    者，則非基於法律規定不得為訴訟當事人。
  2.經查，系爭1482號及同段1479、1481號土地原登記為「公業
    福德爺」所有，前經被上訴人以訴外人張啟永為被告，訴請
    「確認被上訴人對於上開三筆土地所有權存在」，案經臺灣
    雲林地方法院以95年度訴字第353號判決被上訴人勝訴確定
    在案，被上訴人遂執上開民事確定判決，據以向地政機關申
    請變更土地所有人名義登記，並經地政機關將前開土地所有
    人變更為被上訴人乙節，業據本院依職權調取雲林縣斗六地
    政事務所96年5月4日斗地普地067950號案件資料及上開確定
    判決全卷核閱無訛（本院卷第30至86頁）。是故，系爭1482
    號土地既已依土地法登記為被上訴人名義所有，縱使該登記
    有得撤銷或無效之原因，惟在真正權利人未提起塗銷登記之
    訴並獲得勝訴之確定判決前，被上訴人之權利地位應受保障
    ，合先說明。
  3.上訴人主張「伊為系爭1482號土地承租人，且為公業福德爺
    之會員，有土地租賃權利或會員地位，因系爭1482號土地所
    有權歸屬受有影響，具有法律上利害關係，因此有實施訴訟
    之權能。」云云（本院卷第89頁），惟縱或如上訴人所主張
    「伊就系爭1482號土地所有權之歸屬，具有法律上利害關係
    」屬實，上訴人亦僅得依民事訴訟法第58條第1項之規定，
    在他人訴訟繫屬中，為輔助一造起見而參加於訴訟而已，或
    依同法第65條規定，經該訴訟兩造當事人同意，代其所輔助
    之當事人承當訴訟，此時該法律上利害關係人始得因法定訴
    訟擔當而為訴訟當事人。因此上訴人對於被上訴人與「公業
    福德爺」間就系爭1482號土地所有權歸屬之爭執，為「公業
    福德爺」之利益，逕以自己名義為原告對被上訴人為起訴，
    請求被上訴人塗銷系爭土地變更名義登記，其當事人適格要
    件顯有欠缺。
  4.上訴人另主張「伊向系爭1482號土地真正所有權人『公業福
    德爺』承租系爭1482號土地，因出租人『公業福德爺』怠為
    行使權利，影響上訴人之土地使用收益權能，伊自得依民法
    第242條代位權規定代位出租人『公業福德爺』訴請塗銷該
    更名登記」云云。按出租人有交付租賃物並保持租賃物合於
    約定使用收益狀態之義務，若租賃物有遭第三人侵奪之情形
    ，苟出租人怠於向第三人行使所有物返還請求權，承租人固
    非不得代位行使其權利。惟查，上訴人主張其與「公業福德
    爺」就系爭1482號土地存有租賃關係，惟未提出任何證據供
    本院審酌。縱或上訴人所稱就系爭1482號土地有租賃關係存
    在，然上訴人既自陳其目前仍為系爭1482號土地之實際使用
    人，亦即租賃物（系爭1482號）土地並無不能使用收益之情
    形（上訴人土地使用收益並無影響），則上訴人主張為保全
    其租賃權利，以自己名義代位「公業福德爺」提起本件塗銷
    登記訴訟，亦與民法第242條代位權規定要件有間，難認有
    理由。
  5.綜上所述，上訴人以其本人名義訴請被上訴人應塗銷系爭14
    82號土地前開變更登記（亦即回復所有人登記為「公業福德
    爺」所有狀態），係基於對系爭土地有「租賃權利」或係「
    公業福德爺神明會會員地位」而提起本件訴訟，並非主張「
    上訴人為系爭1482號土地真正所有權人」，其以訴訟外第三
    人身分為原告，對於他人間（被上訴人與「公業福德爺」間
    ）所有權之爭執，本於被上訴人之利益有所主張，依前揭說
    明，上訴人並未具有法定擔當「公業福德爺」訴訟，而取得
    訴訟實施權之權能，顯欠缺權利保護要件，難認當事人適格
    。
四、至於上訴人提起上訴後，於99年3月24日具狀陳稱：「伊同
    時為『公業福德爺』祭祀公業之第四代管理人，而為利害關
    係人，得基於祭祀公業第四代管理人身分提起本訴」云云。
    經查，上訴人係以個人身分提起本件訴訟，業據本院於99年
    5月11日言詞辯論時闡明明確在卷（本院卷第124頁反面），
    況依上訴人提出其自行制作「斗六市保庄里公業福德爺（福
    德爺）人員名冊」所載（本院卷第93頁），「公業福德爺」
    第一任管理人為關受，第二任管理人為林冇頭、張長樹、張
    錦、張熠鄉等四人，核與系爭1482號土地所有權人於66年6
    月8日變更登記之土地登記謄本，亦記載管理人為林冇頭、
    張長樹、張錦、張熠鄉四人相符（原審卷第7頁），足認「
    公業福德爺」之管理人一職並非以管理人「繼承」為產生方
    式，且該第一任管理人關受縱或係上訴人之祖先，惟嗣後管
    理人既有變更，應無台灣民事習慣調查報告所載「神明會之
    股份得為繼承之標的，而管理人未經變更或改選者，由管理
    人之子孫接續其職務」之情形（台灣民事習慣調查報告第6
    版671頁參照）。準此，上訴人主張係第一任管理人關受之
    曾孫，此外別無其他曾受推舉為「公業福德爺」管理人之憑
    據，上訴人主張具有「公業福德爺」管理人身分，自無足採
    ，併予敘明。
五、綜上所述，上訴人並非主張自己為系爭1482號土地所有權人
    ，復無「公業福德爺」法定授與訴訟實施之權能，其逕以自
    己名義為原告對被上訴人訴請塗銷系爭土地所有權登記，並
    回復為「公業福德爺」所有名義，係欠缺權利保護要件，其
    訴訟當事人之適格顯有欠缺，其另主張代位提起訴訟，均無
    理由。此外，上訴人並非「公業福德爺」合法之管理人，其
    主張具有「公業福德爺」管理人身分，亦不足採。原審駁回
    上訴人之訴，尚無不合，上訴意旨指摘原判決不當，求予廢
    棄改判，非有理由，應予駁回。
六、本件事證已臻明確，兩造其餘攻擊防禦方法與判決之結果不
    生影響，爰不予一一論述，併此敘明。
據上論結，本件上訴為無理由，依民事訴訟法第449條第1項、第
78條，判決如主文。
中    華    民    國    99    年    5     月    25    日
                  民事第二庭    審判長法  官  陳光秀
                                      法  官  莊俊華
                                      法  官  曾平杉
上為正本係照原本作成。
如對本判決上訴，須於判決送達後20日內向本院提出上訴狀，未
表明上訴理由者，應於上訴後20日內，向本院提出理由書（須附
繕本）。依法須繳納裁判費並應委任律師為訴訟代理人，始得上
訴。
中    華    民    國    99    年    5     月    27    日
                                      書記官  葉秀珍
【附記】
民事訴訟法第466條之1：
(1)對於第二審判決上訴，上訴人應委任律師為訴訟代理人。但上
  訴人或其法定代理人具有律師資格者，不在此限。
(2)上訴人之配偶、三親等內之血親、二親等內之姻親，或上訴人
  為法人、中央或地方機關時，其所屬專任人員具有律師資格並
  經法院認為適當者，亦得為第三審訴訟代理人。
民事訴訟法第466條之2第1項：
  上訴人無資力委任訴訟代理人者，得依訴訟救助之規定，聲請
  第三審法院為之選任律師為其訴訟代理人。

司法院資訊處製作；財團法人民間司法改革基金會備份。
